【裁判字號】    97,上訴,2941
【裁判日期】    970826
【裁判案由】    妨害自由等
【裁判全文】
臺灣高等法院刑事判決                97年度上訴字第2941號
上  訴  人  臺灣桃園地方法院檢察署檢察官
上  訴  人
即  被  告  丁○○
選任辯護人  陳建昌律師
上列上訴人因被告妨害自由等案件，不服臺灣桃園地方法院96年
度訴字第1811號，中華民國97年5 月12日第一審判決（起訴案號
：臺灣桃園地方法院檢察署96年度偵字第21215 號），提起上訴
，本院判決如下：
    主  文
原判決關於公訴不受理暨定執行刑部分均撤銷。
丁○○共同傷害人之身體，處有期徒刑捌月。
其他上訴駁回。
撤銷改判部分與上訴駁回部分所處之刑，應執行有期徒刑參年陸
月。
    事  實
一、緣丁○○之岳父陸人虎（由檢察官另案偵辦）出借支票1 張
    〈付款人：合作金庫銀行中原分行、票號：OY0000000 、發
    票日：民國（下同）96年8 月30日、發票人：陸人虎、面額
    ：新臺幣（下同）20萬元〉予丙○○，由丙○○立下借據及
    簽發本票擔保債務，並由王祥偉擔任該筆債務之連帶保證人
    。嗣丙○○持該張支票向許武煌兌換現金後，因丙○○未依
    前開借據之約定於96年7 月10日前，將20萬元之款項匯入陸
    人虎指定之帳戶內，致許武煌提示上開支票未獲付款而轉向
    陸人虎行使追索，陸人虎乃要求王祥偉找丙○○出面解決前
    開債務，嗣於96年9月6日上午9 時許，王祥偉即帶同陸人虎
    至丙○○位於桃園縣桃園市○○路43號10樓（起訴書誤載為
    桃園縣中壢市○○○路206巷12號7樓）住處欲向丙○○催討
    20萬元之債務，丙○○因無力償還，遂向陸人虎表示需時間
    向家人籌錢還債，惟陸人虎不為所動，竟基於妨害他人行動
    自由及私行拘禁之犯意，堅持欲將丙○○押往其所經營位於
    桃園縣中壢市○○○路158 號之派報社（下稱：派報社）拘
    禁，以利催討債務，適有與之具有共同妨害他人行動自由及
    私行拘禁犯意聯絡之丁○○撥打電話向陸人虎詢問催討債務
    之情形，陸人虎乃將丙○○無法清償債務之事告知丁○○，
    而丁○○知悉上情後，旋邀集與其具有共同妨害他人行動自
    由與私行拘禁犯意聯絡之不詳真實姓名而綽號各為「阿幹」
    及「阿論」之二名成年男子（下稱：「阿幹」、「阿論」）
    ，由丁○○駕駛不詳車號之自用小客車搭載「阿幹」及「阿
    論」趕往上址，共同將丙○○帶上該自用小客車上後，再共
    同將丙○○帶至上址派報社內拘禁。丁○○於拘禁丙○○後
    ，即要求丙○○以電話對外聯絡籌款，丙○○遂撥打電話予
    其叔叔乙○○，請乙○○將20萬元現金送至派報社，乙○○
    接獲該電話後即前往派報社瞭解情況，於得知丙○○積欠陸
    人虎20萬元債務之緣委後，乃央求讓丙○○先行離開以利籌
    款，惟此請求不僅未獲同意，丁○○更因乙○○未攜來款項
    而心生不滿，遂要陸人虎將派報社之鐵門拉下，另基於傷害
    之犯意聯絡，在派報社內推由丁○○與「阿幹」、「阿論」
    共同徒手毆打丙○○成傷，乙○○見狀深覺情勢不利，乃撥
    打電話予丙○○之父甲○○，向甲○○告知丙○○因積欠債
    務而遭人拘禁於上址派報社內之事，請甲○○前往處理。甲○○接獲通知後，因認丙○○遭人拘禁事態重大，旋趕赴派
    報社與丁○○商談解決事宜，並將身上所攜之現金2 萬元交
    予丁○○，期能使丙○○重獲自由，惟丁○○表示需20萬元
    始能解決此事，甲○○乃向丁○○承諾剩餘之18萬元可於二
    星期後（即94年6 月24日）一次還清，然丁○○不願就此善
    了，竟與陸人虎、「阿幹」、「阿論」及不詳真實姓名而綽
    號各為「阿水」、「阿剛」之二名成年男子（下稱：「阿水
    」、「阿剛」）共同基於強制之犯意，利用拘禁丙○○之手
    段，由丁○○命甲○○簽發面額為18萬元之本票，並要求乙○○擔任保證人等無義務之事，惟因乙○○不願以保證人身
    分在本票上簽名，丁○○即將該張本票撕毀，承前傷害之犯
    意聯絡，並與「阿幹」、「阿論」、「阿水」、「阿剛」共
    同以鋁棒或徒手痛毆丙○○，藉此強暴之方式迫使乙○○、
    甲○○行替丙○○籌措現金還債此無義務之事，甲○○、乙○○見丙○○遭丁○○等人輪流持鋁棒及徒手痛毆丙○○頭
    、手等身體部位，認若不依丁○○之指示外出籌款，恐使丙○○受到更大之傷害，乃先後離開派報社四處籌錢。俟甲○○、乙○○離去派報社後，丁○○等人因恐派報社內之犯行
    曝光，乃將丙○○帶往丁○○位於桃園縣中壢市○○○路24
    3巷12號1 樓之居處內續行拘禁，嗣於同日晚間8時許，甲○○攜帶籌得之3 萬元現金返回派報社後，再將丙○○帶返派
    報社，然丁○○見甲○○所籌之款項仍有不足，復與「阿幹
    」、「阿論」、「阿水」、「阿剛」共同徒手毆打丙○○，
    並命甲○○繼續籌錢，甲○○見無法順利救出丙○○，乃佯
    稱欲外出繼續籌錢而藉此機會報警處理，警方乃循線在上址
    派報社內查獲丁○○，至丙○○則於同日晚間10時許由陸人
    虎先行載離派報社至天晟醫院就診，計丙○○遭私行拘禁之
    時間長達12小時，丙○○亦因此受有臉部擦傷（右眼周圍約
    10*5公分）及腦出血伴腦創傷後癲癇之傷害。
二、案經桃園縣政府警察局中壢分局報請臺灣桃園地方法院檢察
    署檢察官偵查起訴。
    理  由
壹、程序部分：
一、按被告以外之人於審判外之言詞或書面陳述，除法律有規定
    者外，不得作為證據；又被告以外之人於審判外之陳述，雖
    不符合同法第159 條之1 至第159 條之4 之規定，但經當事
    人於審判程序同意作為證據，法院審酌該言詞陳述或書面陳
    述作成時之情況，認為適當者，亦得為證據。當事人、代理
    人或辯護人於法院調查證據時，知有第159 條第1 項不得為
    證據之情形，而未於言詞辯論終結前聲明異議者，視為有前
    項之同意，刑事訴訟法第159 條第1 項及第159 條之5 分別
    定有明文。查本判決下列所引用之各該被告以外之人於審判
    外之陳述，雖屬傳聞證據，惟均經當事人於本院準備程序及
    審判期日中表示無意見而不予爭執，且迄至言詞辯論終結前
    亦未再聲明異議，本院審酌此等證據資料製作時之情況，尚
    無違法不當及證明力明顯過低之瑕疵，亦認為以之作為證據
    應屬適當，故揆諸前開規定，依刑事訴訟法第159條之5規定
    ，應認前揭證據資料有證據能力，合先敘明。
貳、實體部分：
一、訊據上訴人即被告丁○○矢口否認有上開妨害他人行動自由
    、私行拘禁及強制等犯行，辯稱：丙○○是自願前往派報社
    ，並沒有人押他前往，其亦未曾表示丙○○需在當天將該筆
    債務處理完畢始能離開派報社，其僅徒手毆打丙○○兩拳，
    並未持鋁棒毆打丙○○，且其曾將「阿水」拿的鋁棒搶下，
    不讓「阿水」用鋁棒打丙○○，過程中也沒有人拿鋁棒毆打
    丙○○云云。被告辯護人亦為被告辯護稱：丙○○向陸人虎
    借款之支票，其友人王祥偉為連帶保證人，其二人既負連帶
    保證責任，若被告要以私行拘禁之方法達其債權滿足之目的
    ，其對象應不僅丙○○一人，堪認被告自始即無拘禁被害人
    之犯意，再依證人王祥偉於原審中所證，可知丙○○、王祥
    偉初始是欲自願解決20萬元債務問題，被告並無限制行動自
    由，況被告並無獲取任何利益，被告要無犯意可言云云。
二、惟查：
  (一)上開事實，業據證人甲○○、乙○○於警詢時（見偵查卷第
    41至42頁、44至46頁），及證人丙○○、甲○○、乙○○於
    偵查、原審審理時具結證述綦詳（見偵查卷第95至98頁、第
    16 1至163頁、原審卷一第81至127頁），且該三名證人就丁○○徒手或持鋁棒毆打丙○○，命甲○○、乙○○簽發本票
    、擔任保證人及籌錢還款及在20萬元債務未處理完畢前拒絕
    讓丙○○離開派報社等被害情節，均為一致之證述，而卷附
    天晟醫院96年9月7日出具之診斷證明書所載（見偵查卷第10
    2至103頁），丙○○確受有臉部擦傷（右眼周圍約10*5公分
    ）及腦出血伴腦創傷後癲癇之傷害，而此等腦出血之傷勢與
    上開證人所證稱丙○○遭被告持鋁棒毆擊頭部可能造成之傷
    害情形亦相吻合，堪認上開三名證人所述非虛。又依證人丙○○所證：被告於一開始有人要拿鋁棒毆打丙○○時，確曾
    一度阻擋，然嗣後其他人又持之毆擊丙○○時，被告非但未
    再阻擋，更加入其他共犯行列，分別以徒手或輪流持鋁棒之
    方式毆打丙○○，而被告確有持鋁棒毆打丙○○頭、手等身
    體部位之事實，已經證人丙○○證述明確在卷（見原審卷一
    第86至87頁、90頁），是被告辯稱其曾將「阿水」拿的鋁棒
    搶下，不讓「阿水」用鋁棒打丙○○乙節，雖非虛妄，然其
    所辯無人拿鋁棒毆打丙○○云云，仍與事實不符。至證人丙○○雖證稱：許武煌在被告等人持鋁棒攻擊伊時都在場（見
    原審卷一第91頁），然依證人許武煌所證：一開始有人用手
    打丙○○之情形，伊有見到，其餘部分伊是聽到鐵門關下來
    有聲響，鐵門打開之後，即看到丙○○有受傷等語（見原審
    卷一第156 頁），證人許武煌前揭所言，雖可認定丙○○確
    遭被告等毆打成傷，然其既未見聞丙○○遭鋁棒毆擊之經過
    情形，其證言自難遽為有利於被告之認定。另證人乙○○於
    原審審理時所證稱：甲○○還未到場前，他們就已經有拿鋁
    棒打人了等語（見原審卷一第112 頁），與證人丙○○於原
    審審理時證稱：有人拿鋁棒打我的時候，指甲○○應該已經
    到了等語（見原審卷第90頁）雖有差異，然由證人乙○○於
    警詢時之證述內容觀之（見偵查卷第45頁），其於警詢時所
    證述丙○○遭丁○○持鋁棒毆打之時點，亦係在甲○○到場
    之後，因此堪認乙○○於原審審理時所述與其警詢時證述不
    符之處，當係記憶上之錯誤所致，非因虛偽陳述所造成，而
    其於接受警方詢問之時間，既於原審審理接受詰問之前，則
    其警詢時之記憶當係較為清晰正確，且與證人丙○○證述內
    容一致，自應採信乙○○於警詢時之證詞。又證人乙○○與
    丙○○二人就在場毆打丙○○之人數所為之證詞雖有不同，
    然乙○○所述之5、6人（見原審卷一第116 頁），與丙○○
    所述之4人（見原審卷一第86 頁），在人數上僅有1、2人之
    差距，差異性並非鉅大，且由被告於原審審理時供稱：我有
    打丙○○二拳，「阿幹」、「阿論」、「阿水」、「阿剛」
    也都有打丙○○等語觀之（見原審卷二第62至63頁），乙○○證述之人數應屬無誤，況丙○○既遭眾人圍毆，依一般經
    驗法則，現場情況必屬混亂，丙○○未能正確記述參與毆打
    之人數，本為事理之常，自難僅因丙○○與乙○○上開所陳
    在場參與毆打之人數存有些許差距，即率認其等之證詞不實
    。從而，是被告所辯顯為卸責之飾詞，不足採信，被告確有
    持鋁棒毆打丙○○成傷之犯行，堪予認定。
  (二)再依證人丙○○於原審審理時證稱：我聽到陸人虎要我到派
    報社去說清楚時，我並不願意前往，因為我覺得去了之後會
    有危險，我一開始有跟陸人虎說不要過去等語觀之（見原審
    卷一第83頁），丙○○顯無前往派報社之意願，是被告辯稱
    丙○○係自願前往派報社云云，已難遽予採信。而丙○○於
    原審審理時證稱：我沒有向丁○○提到不願去派報社，因為
    當時我是怕如果我不從，他們會動手打我，其實我內心是不
    願意的等情狀（見原審卷一第89頁），亦為通常一般人遇有
    人率眾索債時所呈現之內心狀態，是被告對於丙○○應無前
    往派報社之意願乙情，實難委為不知。況由證人陸人虎於原
    審審理時具結證稱：因為丙○○跳票前一個星期有來找我，
    後來我就找不到他，也聯絡不到他，丁○○怕丙○○跑掉，
    以後找不到人，他怕我受騙，要來幫我等語觀之（見原審卷
    二第30頁），被告顯有怕丙○○逃跑之顧忌，衡諸常情，被
    告於尋得丙○○後，在未順利催討20萬元債務前，自無容任
    丙○○自由離去之可能。另被告於原審審理時既自承：我問
    丙○○錢要如何處理，他說他會找他的家人來做一個處理等
    語（見原審卷二第63頁），足見被告實已知悉丙○○本身並
    無能力還錢，稽此被告若無拘禁丙○○之意，其大可讓丙○○外出籌款還債，豈有將丙○○留置於派報社內之必要？再
    丙○○至派報社後既多次慘遭眾人徒手或持鋁棒圍毆成傷，
    依一般經驗法則及論理法則，丙○○必急欲離開派報社以求
    自保，豈有自願繼續留在該危險處所直至傷勢已重始送醫救
    治之可能？稽上各端，被告顯係違反丙○○之意願而將丙○○押至派報社內，且無讓丙○○離去派報社之意，是其妨害
    他人行動自由及私行拘禁丙○○之犯行，堪認無訛。又依證
    人王祥偉於原審中所證：那天就是伊父親打電話給陸人虎告
    知他們丙○○之住處，讓他們自己找丙○○，後來即帶著他
    們去上海路找丙○○，在那邊待了一下，陸人虎就請丁○○
    過來，因為丙○○沒有辦法處理事情，伊等就離開上海路去
    了陸人虎那裡等語（見原審卷一第164 頁），可見證王祥偉
    雖係該筆借款支票之連帶保證人，王祥偉之父既告知陸人虎
    關於丙○○之住處，並要其先找丙○○索討欠款，且主動帶
    領陸人虎等前往找尋丙○○，陸人虎縱欲滿足其債權，亦無
    須對之私行拘禁，本為事理之當然，被告辯護人率執被告並
    無單獨對丙○○，以私行拘禁之方法達其債權滿足之目的可
    能為由，遽謂被告自始即無拘禁被害人之犯意云云，或空言
    辯稱被告並無限制行動自由之犯意云云，均非可採。
  (三)另被告先將丙○○拘禁於派報社，嗣見甲○○僅攜來2 萬元
    現金，而未能替丙○○償足20萬元之欠款後，乃命甲○○簽
    發面額18萬元之本票，並命乙○○擔任保證人，惟因乙○○
    不願簽名擔任保證人，被告即與「阿幹」、「阿論」、「阿
    水」、「阿剛」等人徒手或持鋁棒毆打丙○○，被告並命甲○○、乙○○繼續想辦法籌錢等情，亦經證人丙○○、乙○○、甲○○迭於檢察官訊問及原審審理時證述明確（見偵查
    卷第95至98頁、第161至163頁、原審卷一第81至127 頁），
    互核該三名證人證述之內容亦屬相符，堪信屬實。而被告與
    證人陸人虎復一致供、證稱該筆20萬元之債務係丙○○所積
    欠（見偵查卷第12至13頁、原審二卷第27頁），是被告對於
    甲○○、乙○○並無簽發本票、擔任保證人及籌措現金為丙○○還款之義務一事，顯知之甚詳。再參酌甲○○於原審審
    理時證稱：我看到他們打丙○○，我會擔心、害怕，那是我
    兒子，他被打成那樣，我一定要盡量湊錢給他們等語（見原
    審卷一第121 頁），及證人乙○○於原審審理時證稱：他們
    說當天一定要拿到20萬，我就跟他們說不要打丙○○，我先
    去籌錢等語（見原審卷一第115 頁），亦足見甲○○、乙○○係因丙○○遭人毆打之緣故始願意前去籌款。從而，被告
    既明知甲○○、乙○○並無簽發本票、擔任保證人及籌措現
    金償債之義務，竟仍以拘禁及毆打丙○○之強暴手段，迫使
    甲○○、乙○○行上開無義務之事，其所為顯已構成以強暴
    使人行無義務之事之強制罪無訛。
  (四)又按殺人未遂與傷害之區別，應以加害人有無殺意為斷，以
    戕害他人生命之故意，著手於刺殺之實行而未發生死亡之結
    果，為殺人未遂；倘無使人喪失生命之故意，僅在使其身體
    、健康受到傷害，則為傷害罪，二罪皆發生傷害之結果，祗
    其主觀犯意及身體傷害程度不同，且被害人所受傷害是否為
    致命部位、傷害之程度，固不失為重要參考資料，惟僅足供
    認定有無殺意之參考，究不能據為區別殺人未遂與傷害之絕
    對標準，故不能僅因被害人受傷之位置係屬人體要害，即認
    定加害人有殺害被害人之犯意（最高法院84年度臺上字第31
    79號、94年度臺上字第6857號判決要旨參照）。本件即應判
    斷被告持鋁棒毆打丙○○時，係基於「殺人故意」或「普通
    傷害故意」為之，又其有無殺人犯意，乃其個人內在之心理
    狀態，欲判斷其主觀上之犯意究係殺人或傷害，應就外在之
    一切證據，詳查審認，舉凡其犯罪之動機、兇器類別、行兇
    之具體過程、傷痕之多寡輕重、傷勢程度、案發當時之情境
    、犯後態度等，均應綜合研析，作為認定之基礎。準此：
  1.參酌證人甲○○於原審審理時證稱：丁○○等人持鋁棒打丙○○之情形，是每一個部位都有打，一下打頭，一下打手，
    一下打其他地方，就是身體的每一個部位輪流打，不是一直
    打頭再打其他地方等語（見原審卷一第126至127頁），足見
    被告並非刻意持鋁棒朝丙○○之頭部要害持續攻擊，而係隨
    意朝丙○○身體各個部位敲擊，是由被告上開行兇之具體過
    程觀之，尚難僅因丙○○之頭部曾遭被告持鋁棒毆擊，即遽
    認被告有殺人之犯意。且如前所述，被告持鋁棒毆擊丙○○
    之目的既在迫使甲○○、乙○○行前揭無義務之事，堪認被
    告上開行為之真意係在催討欠款，而依一般經驗法則及論理
    法則，被告若持鋁棒將丙○○打死，不僅將使乙○○、甲○○因此拒絕簽發本票及籌款償債，更將因丙○○之死亡結果
    而求償無門，是以案發當時之情境，亦堪認被告主觀上並無
    殺死丙○○之故意。此外，被告若有殺死丙○○之意，則其
    在丙○○已遭拘禁而無處可逃之情況下，大可持鋁棒持續重
    擊丙○○之頭部而一舉達其殺人之目的，然被告不僅未刻意
    攻擊丙○○之頭部，更係於乙○○至派報社後、甲○○第一
    次至派報社前，及於甲○○第一次至派報社後，暨甲○○第
    二次至派報社後，分次傷害丙○○，由此益徵被告實無擊斃
    丙○○之念頭。
  2.再者，依前開診斷證明書所示，丙○○雖受有腦出血併腦創
    傷後癲癇之傷害，且經醫院開出病危通知，然參酌證人即負
    責診治丙○○之醫師蔡明志於原審審理時具結證稱：只要病
    患住進加護病房，一般醫院在常規上都會發病危通知，因住
    進加護病房之病患可能成為重症病人，但這個個案依治療結
    束後之結果做事後觀察，他的腦傷不會造成致命的危險，因
    為他的顱內出血沒有惡化，身體可以自行代謝腦內的出血等
    語（見原審卷二第49、50、56、57頁），足見丙○○所受傷
    勢尚未造成致命之危險，是由上開傷勢之程度觀之，亦足認
    被告並無殺人之犯意甚明。
  3.是經審酌被告本件攻擊動機、具體攻擊過程、丙○○所受傷
    勢程度，堪認被告持鋁棒毆打丙○○之全程行為，均屬基於
    普通傷害故意所為之傷害犯行，尚難遽以殺人未遂罪論處，
    附此敘明。
  (五)復查，丙○○確有支付20萬元予陸人虎之義務，及被告係替
    陸人虎向丙○○催討債務，暨被告命甲○○、乙○○簽發本
    票、擔任保證人及籌款還債之目的係為催討丙○○積欠陸人
    虎之上開債務等情，業據證人丙○○、乙○○、甲○○、陸
    人虎於原審審理時一致證述屬實（原審卷一第81至127 頁、
    卷二第27至30 頁），且有丙○○簽寫之借據及本票影本各1
    紙在卷可考（見偵查卷第48至49頁），堪認陸人虎對於丙○○確有民事求償之權利，因此被告雖以強暴之方式使乙○○
    、甲○○為上開無義務之事，但其既係替陸人虎向丙○○要
    求清償債務，其本身顯無不法所有之意圖。而被告既係替陸
    人虎向丙○○催討債務，足見陸人虎始為有權決定催債方式
    之人，況陸人虎又係被告之岳父，依親誼輩分之傳統禮教觀
    念，被告亦顯無自作主張之可能，且觀諸證人陸人虎、丙○○、甲○○、許武煌於原審審理時之證述內容（見原審卷一
    第81至109頁、118至127頁、151至163 頁，卷二第27至31頁
    ），亦足見陸人虎對於丙○○遭被告違反其意願帶至派報社
    後，自案發當日上午10時許至當日晚間10時許均遭拘禁於派
    報社或被告上址居處內，及丙○○遭被告及同行之人毆打成
    傷，暨被告迫使甲○○、乙○○為上開無義務之事等事項均
    知之甚詳，酌上各情，堪認被告與陸人虎間就傷害、妨害他
    人行動自由、私行拘禁及強制等犯行，均有犯意聯絡及行為
    分擔，而與被告一起前往丙○○上址上海路住處而共同將丙○○帶至派報社之「阿幹」及「阿論」二人，被告既供承：
    係其找該二人去幫忙等語（見偵查卷第78頁），足認其二人
    係受被告之指使而為上開犯行，且「阿幹」、「阿論」於拘
    禁丙○○後，亦參與毆打丙○○以逼迫乙○○、甲○○行前
    揭無義務之事等犯行，自堪認「阿幹」、「阿論」與被告有
    傷害、妨害他人行動自由、私行拘禁及強制之犯意聯絡及行
    為分擔。至被告於檢察官訊問時雖曾陳稱：「阿水」及「阿
    剛」我不認識云云，但其於檢察官另次訊問時則供稱：「阿
    水」、「阿剛」是我的朋友等語（見偵查卷第152 頁），足
    見被告與「阿水」、「阿剛」並非互不相識之陌生人，且丙○○遭毆打之派報社既為被告之岳父陸人虎所經營，則該派
    報社在事理上堪認屬陸人虎及被告之地盤，衡情「阿水」及
    「阿剛」若非得被告或陸人虎之授意，並已知悉拘禁及毆打
    丙○○之目的，豈敢不分青紅皂白即與被告聯手毆打丙○○
    ，是「阿水」、「阿剛」與被告及陸人虎等人間就傷害、私
    行拘禁與強制罪等犯行，亦顯有犯意聯絡及行為分擔，洵堪
    認定。
  (六)綜上所述，被告所辯顯屬卸責之飾詞，不足採信，本件事證
    已經明確，被告之犯行，堪予認定，自應依法論科。
三、核被告所為係犯刑法第277條第1 項傷害罪；次按刑法第302
    條第1 項之妨害自由罪，於行為人將被害人釋放之前，其犯
    罪行為係在繼續之中，是以倘行為人所施用之手段兼括剝奪
    行動自由及私行拘禁等輕重有別之情節時，因其僅有一個繼
    續之犯罪行為，無從分割個別評價，自衹能依情節較重之私
    行拘禁予以論斷全部行為之非價，準此以解，被告於妨害丙○○行動自由之過程中，既曾將之拘禁在派報社及被告上址
    居處內，核其此部分所為，係犯刑法第302條第1項之私行拘
    禁罪；另被告以毆打丙○○及拘禁丙○○之手段，迫使甲○○簽發本票並交付現金之犯行，係犯行法第304條第1項之強
    制既遂罪，被告以上開強暴方式迫使乙○○在本票上簽名擔
    任保證人及籌款還債之犯行，因乙○○並未在本票上簽名且
    未交付任何款項，則係犯刑法第304條第2項、第1 項之強制
    未遂罪。公訴人遽認被告基於殺人之犯意而持鋁棒毆擊丙○○之頭部，係犯刑法第271條第2項、第1 項之殺人未遂罪，
    暨漏未斟酌被告並無不法所有之意圖，而認被告以毆打丙○○及拘禁丙○○之方式，使甲○○、乙○○心生畏懼而簽發
    本票、交付現款等犯行，係觸犯刑法第346條第1項之恐嚇取
    財罪，尚有未合，惟其基本事實均屬同一，本院自應予審理
    ，並變更其起訴法條。被告與陸人虎、「阿幹」、「阿論」
    、「阿水」、「阿剛」間，就上開傷害、私行拘禁及強制罪
    等犯行，均有犯意聯絡及行為分擔，為共同正犯。被告雖先
    後與「阿幹」、「阿論」共同徒手毆打丙○○，嗣再與「阿
    幹」、「阿論」、「阿水」、「阿剛」等人共同以徒手或輪
    流持鋁棒之方式毆打丙○○，然應係基於單一傷害犯意接續
    而為，應僅論一傷害罪，又被告對甲○○、乙○○所為之數
    次強制犯行，係於密切接近之時間，在同一地點，針對同一
    緣由及目的而發，是此可徵係基於單一強制犯意始次第進行
    之各個部分行為，亦應包括評價而論以接續犯之實質上一罪
    ，而被告以一強制犯行，逼迫甲○○、乙○○二人行無義務
    之事，為同種想像競合，應從一重之強制既遂罪處斷。被告
    所犯上開三罪間，犯意各別，行為不同，應分論併罰之。至
    被告以前揭強暴方式迫使乙○○擔任保證人之犯行部分，雖
    未據檢察官提起公訴，但此部分與前開業已起訴且經本院論
    罪之強制罪部分，既有裁判上一罪之想像競合關係，自為起
    訴效力所及，本院自得併予審理。
四、原審就被告所涉殺人未遂罪嫌部分公訴不受理，固非無見，
    惟查：被害人丙○○於偵查訊問時，已經言詞向檢察官表明
    告訴被告傷害犯行之意，並經記明筆錄在卷（見偵查卷第20
    2 頁），原審雖認被告徒手及持鋁棒毆打丙○○成傷之犯行
    ，尚與殺人未遂行為有間，而應成立普通傷害罪，然因未據
    被害人丙○○提出傷害告訴，乃就被告此部分犯行諭知不受
    理之判決云云，顯有誤會。檢察官上訴意旨指摘及此，為有
    理由。原判決既有上開可議之處，自屬無可維持，應由本院
    就此部分暨定應執行刑部分予以撤銷改判，爰審酌被害人丙○○受傷情形，復參酌被告之犯罪動機、目的、犯罪時所受
    之刺激、犯罪之手段、智識程度、犯罪後坦承此部分犯行之
    態度等一切情狀，量處如主文所示之刑，並與後述上訴駁回
    部分，定其應執行刑為有期徒刑3年6月，以資懲儆。
五、又原審以被告所為私行拘禁及強制未遂罪等妨害自由之行為
    ，事證明確，犯行可以認定，適用刑法第28條、第302 條第
    1項、第304條第1項、第2項、第55條之規定，審酌被告僅因
    催債之目的，即將丙○○帶往派報社及被告之居處拘禁，並
    以接續毆打丙○○及禁止丙○○離去之方式迫使甲○○、乙○○行上開無義務之事，手段惡劣，且拘禁丙○○之時間長
    達12小時，對丙○○、甲○○及乙○○造成之心裡恐懼非輕
    ，及其犯後未能坦承犯行，態度欠佳等一切情狀，各就所犯
    私行拘禁罪部分，量處有期徒刑2年6月；強制罪部分，量處
    有期徒刑8月，並敘明被告持以毆打丙○○所用之鋁棒1支，
    雖為供被告犯罪所用之物，然因並未扣案，且被告亦供稱不
    知鋁棒為何人所有（見原審卷二第60頁），既無證據足資證
    明該支鋁棒為被告或共犯所有，而不予宣告沒收之理由。經
    核其認事用法、證據取捨，均無不合，所量處之刑，尚稱允
    適，並無失衡之情，應予維持。被告上訴意旨仍執陳詞否認
    犯行，辯稱：伊並無涉犯私行拘禁及強制犯行，況依證人陸
    人虎所陳，被害人丙○○以欺罔不實之緣由，向被告之岳父
    陸人虎借用支票，及向許武煌票貼取現，屆期未將現金存入
    帳戶又不出面處理，常人遇此難免有失控之情。被告基於與
    陸人虎親誼，屬人之常情，且陸人虎嗣後已將丙○○送醫，
    足見被告犯行尚輕，被告亦深具悔意云云，指摘原審就私行
    拘禁罪部分，量刑顯已過重，然量刑為法院之職權，且經本
    院斟酌本件犯罪情節、被告犯後態度及其犯行所生危害程度
    ，仍認原審法院量刑妥適，並無違反罪刑相當性原則，被告
    上訴意旨否認犯行，並指摘原審法院量刑過重云云，核無理
    由，應予駁回。
據上論斷，應依刑事訴訟法第369條第1項前段、第368條、第364
條、第299 條第1項前段、第300條，刑法第28條、第277條第1項
、第51條第5 款，刑法施行法第1條之1第1項、第2項前段，判決
如主文。
本案經檢察官吳國南到庭執行職務。
中    華    民    國    97    年    8     月    26    日
                  刑事第十庭    審判長法  官 楊炳禎
                                      法  官 陳博志
                                      法  官 李春地
以上正本證明與原本無異。
私行拘禁罪、傷害罪部分如不服本判決，應於收受送達後十日內
向本院提出上訴書狀，其未敘述上訴之理由者並得於提起上訴後
十日內向本院補提理由書（均須按他造當事人之人數附繕本）。
其餘不得上訴。
被告除私行拘禁罪外，其餘均不得上訴。
                                      書記官 蘇秋
中    華    民    國    97    年    8     月    28    日
本案論罪科刑法條全文
刑法第277條第1項
傷害人之身體或健康者，處3年以下有期徒刑、拘役或1千元以下
罰金。
刑法第302條第1項
私行拘禁或以其他非法方法，剝奪人之行動自由者，處5 年以下
有期徒刑、拘役或3百元以下罰金。
刑法第304條第1項
以強暴、脅迫使人行無義務之事或妨害人行使權利者，處3 年以
下有期徒刑、拘役或3百元以下罰金。


司法院資訊處製作；財團法人民間司法改革基金會備份。
